臺灣士林地方法院刑事判決　
110年度易字第481號
公  訴  人  臺灣士林地方檢察署檢察官
被      告  黃毓芯  


選任辯護人  黃豐緒律師
上列被告因違反藥事法案件，經檢察官提起公訴（110年度偵緝
字第623號），本院判決如下：
　　主    文
黃毓芯無罪。
　　理    由
一、公訴意旨略以：被告黃毓芯於臉書社群網站經營「欣芯part
    y小舖」粉絲專頁販售商品，被告明知未經核准擅自輸入醫
    療器材，不得販賣及意圖販賣而陳列，亦知其於民國109年2
    月27日前某日，以新臺幣（下同）1280元向韓國廠商所購買
    之越南製HERO Pro口罩4盒，係未經核准擅自輸入之醫療用
    口罩，竟意圖營利，基於意圖販賣而陳列非法輸入之醫療器
    材犯意，於109年2月27日在其位於臺北市○○區○○街000號住
    處內，以網際網路連結上其臉書粉絲專頁，刊登「醫療級口
    罩3/1號收單，需先付款！！NT1280，有存貨」、「為了澄
    清我門市正規正品的進口口罩而且只是代購，因為闆娘是孕
    婦必須常常進出醫院！！不相信這也可以私訊我們能提供廠
    商的對話，統一5號出貨，我們算代購喔！廠商多少價給我
    們，我們就是依照家而已，我們也是正規進口，一盒50片12
    80＄一樣4層醫療級」等販售訊息及上開醫療用口罩等公開圖
    文廣告。因認被告係犯藥事法第84條第1項、第2項之未經核
    准，擅自輸入醫療器材及意圖販賣而陳列醫療器材等罪嫌等
    語。
二、按犯罪事實應依證據認定之，無證據不得認定犯罪事實，刑
    事訴訟法第154條第2項定有明文。刑事訴訟上證明之資料，
    無論其為直接或間接證據，均須達於通常一般之人均不致有
    所懷疑，而得確信其為真實之程度，始得據為有罪之認定，
    若關於被告是否犯罪之證明未能達此程度，而有合理懷疑之
    存在，致使無從形成有罪之確信，根據「罪證有疑，利於被
    告」之證據法則，即不得遽為不利被告之認定。又按刑事訴
    訟法第161條第1項規定：檢察官就被告犯罪事實，應負舉證
    責任，並指出證明之方法。因此，檢察官對於起訴之犯罪事
    實，應負提出證據及說服之實質舉證責任。倘其所提出之證
    據，不足為被告有罪之積極證明，或其指出證明之方法，無
    從說服法院以形成被告有罪之心證，基於無罪推定之原則，
    自應為被告無罪判決之諭知（最高法院76年台上字第4986號
    、92年台上字第128號判例意旨可資參照）。
三、公訴意旨認被告涉犯前揭罪嫌，無非係以：①被告於警詢及
    偵訊之供述；②臉書「欣芯party小舖」粉絲專頁貼文、被告
    所申辦中國信託銀行帳號000-000000000000交易明細、衛生
    福利部食品藥物管理署109年3月27日FDA北字第1098000504
    號函等證據資料，為其主要論據。訊之被告坦承有於上開時
    地張貼上開文章，就未經核准輸入醫療器材部分為認罪答辯
    ，否認意圖販賣而陳列醫療器材等語；辯護人則為被告辯稱
    略以：被告僅有購買4盒口罩作為己用，雖有PO文在臉書上
    ，但亦表示是以原價代購，被告主觀上並無營利之意圖，按
    最高法院判決意旨，如果主觀上無營利之意圖，即難謂有販
    賣之行為，應不成立意圖販賣而陳列醫療器材等語。
四、經查：
(一)被告並未領有合法之輸入、販賣醫療器材許可證照，而於10
    9年2月27日，在臺北市○○區○○街000號住處內，以網際網路
    連結上其臉書「欣芯party小舖」粉絲專頁，先於16時10分
    刊登「需要的人快剩沒多少？！3/1號收單」、「一盒50片1
    280＄」、「一樣4層醫療級」等語及「HERO Pro」口罩照片
    （下稱本案貼文一），又於23時46分刊登「為了澄清我們是
    正規正品的進口口罩而且只是代購，因為闆娘是孕婦必須常
    常進出醫院！！不相信者也可以私訊我們能提供廠商的對話
    ！！」及「DINH HUNG」口罩照片（下稱本案貼文二），再
    於不詳時間，於本案貼文一留言處張貼「統一5號出貨」、
    「我們算代購喔！廠商多少價給我們，我們就是依照家而已
    ，我們也是正規進口。」等文字之事實，為被告所坦認（臺
    灣士林地方檢察署110年度偵字第2542號卷《下稱偵卷》第10
    頁至第11頁），並有臉書「欣芯party小舖」粉絲專頁貼文1
    份存卷可參（偵卷第42頁至第47頁），此部分事實，堪以認
    定。
(二)按未經核准擅自製造或輸入醫療器材者，處3年以下有期徒
    刑，得併科新臺幣1,000萬元以下罰金；明知為前項之醫療
    器材而販賣、供應、運送、寄藏、牙保、轉讓或意圖販賣而
    陳列者，依前項規定處罰之，藥事法第84條第1項、第2項定
    有明文。又鑒於醫療器材產品之開發與種類走向多元化發展
    ，加之業者經營方式、分級管理模式等部分皆與藥品迥然不
    同，為保障國人使用醫療器材之安全、效能及品質、增進國
    民健康及強化醫療器材管理，並因應國際醫療器材管理法規
    快速變化趨勢，故衛生福利部食品藥物管理署將醫療器材的
    管理從「藥事法」抽離，獨立立法，制定醫療器材管理法，
    該法於109年1月15日總統公布，並自110年5月1日起施行，
    而該法第62條規定：「意圖販賣、供應而違反第25條第1項
    規定，未經核准擅自製造或輸入醫療器材，或違反第25條第
    2項規定，應辦理查驗登記而以登錄方式為之者，處3年以下
    有期徒刑、拘役或科或併科新臺幣1,000萬元以下罰金」、
    「明知為前項之醫療器材而販賣、供應、運送、寄藏、媒介
    、轉讓或意圖販賣而陳列者，亦同」，就未經核准擅自輸入
    之醫療器材罪、意圖販賣而陳列未經核准擅自輸入之醫療器
    材罪之構成要件與藥事法第84條第1項、第2項之規定相同，
    是必以行為人所販賣之客體，屬於「醫療器材」者，始能以
    該罪名論處。
(三)關於被告所刊登之「HERO Pro」、「DINH HUNG」等口罩，
    是否屬於前揭規範之「醫療器材」，檢察官所提出之衛生福
    利部食品藥物管理署109年3月27日FDA北字第1098000504號
    函，僅稱「經查案內產品『疑』屬醫療器材（I.4040—醫療用
    衣物）」等語，顯難憑此認定確實屬醫療器材，復經本院函
    詢該署，據覆內容如下：「按醫療器材管理法第3條規定，
    本法所稱醫療器材，指儀器、器械、用具、物質、軟體、體
    外診斷試劑及其相關物品，其設計及使用係以藥理、免疫、
    代謝或化學以外之方法作用於人體，而達成下列主要功能之
    一者：一、診斷、治療、緩解或直接預防人類疾病；二、調
    節或改善人體結構及機能；三、調節生育；又本署係依據產
    品原廠說明書（包含其功能用途、工作原理、使用方法）等
    中、英文資料，據以憑核是否以醫療器材管理；同法第83條
    規定，自本法施行之日起，醫療器材之管理，應適用本法之
    規定，藥事法有關醫療器材之規定，不再適用；次按醫療器
    材分類分級管理辦法附表「I.4040醫療用衣物」品項鑑別範
    圍略以，醫療用衣物是用來防止病人與醫護人員之間的微生
    物、體液以及粒狀物質的傳遞；經查來函所附資料，案内3
    項產品皆未有產品原廠說明書，僅有網頁資料，且其中2項
    產品係以中文、英文以外之外國語言呈現，爰尚難據以判定
    產品屬性等語，有該署111年2月9日FDA器字第1110002944號
    函1紙存卷可參（本院卷第63頁至第64頁），可知檢察官所
    提出之前開被告刊登資料，因無使用方法、工作原理及功能
    用途等相關產品資料，故無從判定其產品屬性，而檢察官亦
    未能提出所起訴之「HERO Pro」口罩供本院送請中央衛生主
    管機關即衛生福利部審認是否係用於「防止病人與醫護人員
    之間的微生物、體液以及粒狀物質的傳遞」，亦無提供相關
    資料以供本院判斷，自難認被告所刊登之「HERO Pro」、「
    DINH HUNG」等口罩確屬藥事法或醫療器材管理法所規範之
    「醫療器材」。
(四)被告雖於本院審理中就起訴書所載之未經核准輸入醫療器材
    為認罪之陳述，並於刊登之文章中提及「醫療級」等語，然
    按刑事訴訟法第156條第2項規定，被告雖經自白，仍應調查
    其他必要之證據，以察其是否與事實相符。立法目的乃欲以
    補強證據擔保自白之真實性；亦即以補強證據之存在，藉之
    限制自白在證據上之價值。而所謂補強證據，則指除該自白
    本身外，其他足資以證明自白之犯罪事實確具有相當程度真
    實性之證據而言；雖其所補強者，非以事實之全部為必要，
    但亦須因補強證據與自白之相互利用，而足使犯罪事實獲得
    確信者，始足當之，查被告所刊登之「HERO Pro」、「DINH
     HUNG」等口罩，尚難認屬前開法規規範之「醫療器材」，
    已詳前述，縱被告為認罪之表示或其所刊登之文字有提及「
    醫療」之用語，亦無影響於該等口罩非屬「醫療器材」之認
    定。
(五)再者，起訴書並未說明被告係於何時、自何處輸入越南製HE
    RO Pro口罩4盒，而被告於調查處詢問時係陳稱：越南口罩
    是一家韓國廠商用微信問我有沒有需要口罩，我就跟他以每
    盒1,280元的價格購買4盒口罩，109年2月27日貼文中的照片
    是廠商提供給我的，我確實只有跟他購買4盒口罩，但我並
    沒有販售給任何人，而是自己留用等語（偵卷第10頁），後
    於偵查中陳稱：越南醫療口罩一樣從韓國買過來等語（臺灣
    士林地方檢察署110年度偵緝字第623號卷第37頁）；於本院
    審理時則稱：起訴書所載的越南製HERO Pro口罩4盒我是跟
    別人買的，對方也是網路買的，所以我不清楚這幾盒口罩實
    際從哪裡來，我不知道他們如何進口等語（本院卷第82頁至
    第83頁），可見被告對於HERO Pro口罩4盒是否為其本人輸
    入我國一節，前後所述不一，卷內亦無證據可資認定該等口
    罩確為被告所輸入，即難以此遽為被告不利之認定。
五、綜上所述，就公訴意旨所稱被告所涉之犯行，檢察官所提出
    之證據無法證明越南製HERO Pro口罩4盒為被告所輸入，亦
    無從認定該口罩屬藥事法或醫療器材管理法所規範之「醫療
    器材」，無法使本院對於被告未經核准擅自輸入之醫療器材
    、意圖販賣而陳列未經核准擅自輸入之醫療器材之犯行形成
    確信有罪之心證，是依無罪推定及有疑唯利被告之原則，本
    院即無從為有罪之認定，則依前揭規定及說明，即應為無罪
    之諭知，以示審慎。
據上論斷，應依刑事訴訟法第301條第1項，判決如主文。
本案經檢察官郭千瑄提起公訴，檢察官林在培到庭執行職務。
中　　華　　民　　國　　111 　年　　3 　　月　　30　　日
                  刑事第六庭  法　官　李欣潔
以上正本證明與原本無異。
如不服本判決應於收受送達後20日內向本院提出上訴書狀，並應
敘述具體理由。其未敘述上訴理由者，應於上訴期間屆滿後20日
內向本院補提理由書（均須按他造當事人之人數附繕本）「切勿
逕送上級法院」。
                              書記官  吳尚文
中　　華　　民　　國　　111 　年　　3 　　月　 　31　日